臺灣新竹地方法院刑事判決　　　　　　　96年度訴緝字第7號
公　訴　人　臺灣新竹地方法院檢察署檢察官
被　　　告　甲○○
上列被告因偽造文書等案件，經檢察官提起公訴（88年度偵緝字
第454號），本院依簡式審判程序判決如下：
    主  文
甲○○連續行使偽造私文書，足以生損害於他人，處有期徒刑陸
月。如易科罰金，以銀元參佰元即新臺幣玖佰元折算壹日。
    事  實
一甲○○分別於附表所示時間，出面召集民間互助會，均自任會
  首，並固定於每月15日13時30分許、每月25日14時許在其位於
  新竹市○○路135巷14號住處開標，標息部分底標均為新臺幣
  （下同）1,500元，採內標方式標會（即死會會員每月繳納2萬
  元，活會會員則每會繳納2萬元減掉當期得標金額後所得之金
  額）。詎因購買房地產及事業經營不善，亟需資金周轉，明知
  活會會員乙○○等人（詳如附表所示）並未投標或同意借標，
  竟基於行使偽造準私文書及意圖為自己不法所有之概括犯意，
  利用擔任主持開標之便及各會員不克前來參加開標且彼此間不
  熟識之機會，分別於附表所示冒標時間，先後自行或利用不知
  情之妻子丁○○（業據臺灣新竹地方法院檢察署檢察官不起訴
  處分確定）於空白標單上偽簽乙○○等人姓名各1個，並記載
  代表乙○○等人不詳金額之競標標息，而先後偽造乙○○等人
  名義之標單各1張（均未扣案），依民間互助會習慣，足以表
  示乙○○等人以各標息標取會款用意，並於偽造完成後連續持
  該準私文書冒乙○○等人之名義參與競標而加以行使，足生損
  害於乙○○等人及其他活會會員。待得標後，即均出示偽造之
  標單向其他活會會員訛稱係乙○○等人得標，向被冒標之乙○○等人則詐稱係他人得標，致使乙○○等人暨其他活會會員均
  陷於錯誤，而分別如數交付會款予甲○○或不知情之丁○○，
  以此方式詐得不詳金額之會款。嗣於87年4月間甲○○因週轉
  不靈，逃逸無蹤，乙○○等人始知受騙。
二案經乙○○、己○○、庚○○、丙○○（均已撤回告訴）訴由
  臺灣新竹地方法檢察署檢察官偵查起訴。
    理  由
一本件被告甲○○所犯行使偽造私文書及詐欺取財等罪，均非死
  刑、無期徒刑、最輕本刑為3年以上有期徒刑之罪，或高等法
  院管轄第一審之案件，被告於本院行準備程序進行中，就被訴
  事實為有罪之陳述，經本院合議庭認合於修正後刑事訴訟法第
  273條之1第1項之規定，裁定進行簡式審判程序，合先敘明。
二認定犯罪事實所憑之證據及認定之理由：
  訊據被告對於上開事實於本院行準備程序及審理時均坦承不諱
  ，核與被害人乙○○、己○○、丙○○、庚○○於偵查時之指
  述、證人丁○○於偵查中之證述相符，並有互助會單影本2紙
  、互助會負債名單及金額1紙在卷可稽（見87年度偵字第3554
  號偵查卷第2-3、6頁），事證明確，被告犯行堪以認定。
三論罪與科刑：
(一)查互助會之標單，僅記載姓名及一定金額之標息，第三人僅憑
  標單之內容，尚不能明瞭其用意何在，須依該互助會之約定始
  足以表示該金額係標取會款之利息、該姓名係標取會款之會員
  ，則該標單之記載堪以表示會員參與競標互助會會款之一定用
  意之證明，屬刑法第220條第1項以文書論之準文書。故被告在
  空白投標單上，先後偽簽乙○○等人之簽名，並填載互助會標
  息金額後，使該投標單具有私文書性質，再持以投標，並於得
  標後向活會會員詐取會款，核其所為係犯刑法第216條、第220
  條第1項、第210條之行使偽造私文書罪及同法第339條第1項之
  詐欺取財罪（偽造署名為偽造私文書之階段行為，偽造私文書
  之低度行為則為行使該私文書之高度行為所吸收，均不另論罪
  ）。又按民間互助會已標得會款者，不問嗣後何人得標，至完
  會止均有按期向會首交付會款之義務，會首冒標會款時，除對
  於活會會員有冒標施詐（即佯稱某人得標），使活會會員陷於
  錯誤，誤認係被冒標之人得標而交付會款，成立詐欺取財罪外
  ，對於已標取會款之會員，因按時繳付會款本為其標取會款後
  之義務，並無施詐或使其陷於錯誤可言，自無成立詐欺罪之餘
  地，是已標取會款之會員對於嗣後會首之冒標會款，不能認係
  詐欺之被害人（最高法院92年度台上字第1138號判決要旨參照
  ），故本件詐欺罪之被害人，應僅限於被告冒標時仍屬活會之
  會員，附此敘明。
(二)被告利用不知情之妻子丁○○偽造標單、收取會款，為間接正
  犯。又其先後持偽造之乙○○等人標單出示於活會會員詐取會
  款，係一行為觸犯數詐欺罪名之想像競合犯，應依刑法第55條
  前段規定，從一詐欺取財罪處斷。又行為後法律有變更者，適
  用行為時之法律。但行為後之法律有利於行為人者，適用最有
  利於行為人之法律，刑法第2條第1項定有明文。被告行為後，
  刑法第55條後段、第56條關於牽連犯、連續犯之規定，於94年
  1月7日修正公布刪除，並於95年7月1日施行，此刪除雖非犯罪
  構成要件之變更，但顯已影響行為人刑罰之法律效果，自屬法
  律有變更，依新法第2條第1項規定，比較新、舊法結果，仍應
  適用較有利於被告之行為時法律即舊法，論以牽連犯及連續犯
  （最高法院95年第8次刑事庭會議決議意旨參照）。查被告所
  犯行使偽造私文書、詐欺取財二罪間，互有方法、目的之牽連
  關係，為牽連犯，應依修正前刑法第55條後段之規定，從較重
  之行使偽造私文書罪論斷。又被告先後多次行使偽造私文書犯
  行，均時間緊密，且所犯罪名相同，顯係基於概括犯意反覆為
  之，為連續犯，亦應依修正前刑法第56條規定論以一罪，並加
  重其刑。
(三)本院審酌被告甲○○不思以合法正當途徑獲得財富，偽造他人
  簽名投標，造成活會會員之損害，詐得金額非少，且未能坦然
  面對刑責，經遭通緝多年後始緝獲，為本案犯行後復於87年間
  因違反動產擔保交易法案件經本院以89年度竹簡字第88號判處
  有期徒刑6月確定，惟犯後尚知坦承犯行，且已與被害人乙○○、己○○、庚○○、丙○○、戊○○達成和解（參本院96附
  民緝字第1號和解筆錄）等一切情狀，量處如主文所示之刑。
  又修正前刑法第41條第1項前段規定：「犯最重本刑為五年以
  下有期徒刑以下之刑之罪，而受六個月以下有期徒刑或拘役之
  宣告，因身體、教育、職業、家庭之關係或其他正當事由，執
  行顯有困難者，得以一元以上三元以下折算一日，易科罰金。
  」。另關於易科罰金折算標準，修正前罰金罰鍰提高標準條例
  第2條前段（現已刪除）規定，就其原定數額提高為100倍折算
  1日，是被告行為時之易科罰金折算標準，應以銀元100 元以
  上300元以下折算1日，經折算為新臺幣後，應以新臺幣300元
  以上900元以下折算1日。而修正後刑法第41條第1項前段則規
  定：「犯最重本刑為五年以下有期徒刑以下之刑之罪，而受六
  個月以下有期徒刑或拘役之宣告者，得以新臺幣一千元、二千
  元或三千元折算一日，易科罰金。」比較新舊法修正之結果，
  新法之規定非有利於被告，應依刑法第2條第1項前段之規定，
  依修正前刑法第41條第1項前段之規定，諭知易科罰金折算標
  準。至被告所偽造之標單共5張，皆未據扣案，參酌一般民間
  互助會之習慣及被告所供標單應均已丟棄，堪認該標單上偽造
  之乙○○等人簽名均已滅失無存，無依刑法第219條沒收之餘
  地，爰不另為沒收之諭知。
四據上論斷，應依刑事訴訟法第273條之1第1項、第299條第1項
  前段，刑法第2條第1項前段、第216條、第220條第1項、第210
  條、第339條第1項、第55條前段，修正前刑法第55條後段、第
  56條、第41條第1項前段，罰金罰鍰提高標準條例第1條前段，
  修正前罰金罰鍰提高標準條例第2條，現行法規所定貨幣單位
  折算新臺幣條例第2條，判決如主文。
本案經檢察官張凱絜到庭執行職務。
中　　華　　民　　國　　96　　年　　4　　 月　　30　　日
              刑事第二庭  法  官  鄭子俊
以上正本證明與原本無異。
如不服本判決應於收受本判決後十日內向本院提出上訴書狀，其
未敘述上訴理由者，並得於提起上訴後十日內向本院補提理由書
狀( 均須按他造當事人之人數附繕本 )「切勿逕送上級法院」。
中　　華　　民　　國　　96　　年　　4　　 月　　30　　日
                          書記官  沈藝珠
附錄本案論罪科刑法條全文：
刑法第210條：
偽造、變造私文書，足以生損害於公眾或他人者，處五年以下有
期徒刑。
刑法第216條：
行使第二百十條至第二百十五條之文書者，依偽造、變造文書或
登載不實事項或使登載不實事項之規定處斷。
刑法第220條
在紙上或物品上之文字、符號、圖畫、照像，依習慣或特約，足
以為表示其用意之證明者，關於本章及本章以外各罪，以文書論
。
錄音、錄影或電磁紀錄，藉機器或電腦之處理所顯示之聲音、影
像或符號，足以為表示其用意之證明者，亦同。
刑法第339條：
意圖為自己或第三人不法之所有，以詐術使人將本人或第三人之
物交付者，處五年以下有期徒刑、拘役或科或併科一千元以下罰
金。
以前項方法得財產上不法之利益或使第三人得之者，亦同。
前二項之未遂犯罰之。
附表：
┌──┬───┬──┬───┬─────┬───────┐
│編號│時間  │會員│每會金│冒標時間  │遭冒標之會員姓│
│    │      │人數│額    │          │名            │
├──┼───┼──┼───┼─────┼───────┤
│1   │85年6 │26人│2萬元 │87年1月15 │乙○○（以「吳│
│    │月15日│    │      │日至87年3 │瑩珪」名義跟會│
│    │      │    │      │月15日共3 │）、庚○○（以│
│    │      │    │      │次投標日  │「火木師」名義│
│    │      │    │      │          │跟會）、戊○○│
├──┼───┼──┼───┼─────┼───────┤
│2   │85年8 │28人│2萬元 │87年2月25 │乙○○（以「吳│
│    │月25日│    │      │日、同年3 │瑩珪」名義跟會│
│    │      │    │      │月25日    │）、丙○○（以│
│    │      │    │      │          │「南記」名義跟│
│    │      │    │      │          │會            │
└──┴───┴──┴───┴─────┴───────┘
